【裁判字號】    94,家抗,11
【裁判日期】    950511
【裁判案由】    選任遺產管理人
【裁判全文】
臺灣嘉義地方法院民事裁定  94年度家抗字第11號
抗  告  人  財政部國有財產局台灣南區辦事處嘉義分處
法定代理人  辛○○
代  理  人  甲○○
相  對  人  財政部台灣省南區國稅局嘉義市分局
法定代理人  乙○○
代  理  人  庚○○
            己○○
上列抗告人聲請選任被繼承人丁○○遺產管理人事件，不服本院
94年度財管字第17號於94年10月31日第一審裁定，提起抗告，本
院裁定如下：
    主      文
原裁定廢棄。
選任戊○○○（女，民國○○○年○月○日生，身分證統一編號
：Ｚ000000000號，住嘉義縣水上鄉柳新村十四鄰柳子林一八二０
號）為被繼承人丁○○之遺產管理人。
聲請及抗告費用由被繼承人丁○○之遺產負擔。
    理      由
一、本件相對人於原法院聲請意旨略以：被繼承人丁○○（男，
    民國○○年○月○○日生，身分證統一編號：Ｚ000000000號，生
    前住嘉義縣水上鄉柳新村14鄰柳子林1820 號）於民國94年1
    月20日死亡，遺留有財產，其繼承人均拋棄繼承，現已無繼
    承人，復無人擔任被繼承人丁○○之遺產管理人，而被繼承
    人丁○○尚有遺產稅款之債務，聲請人為利害關係人，爰聲
    請選任被繼承人丁○○之遺產管理人等語。原法院選任抗告
    人為被繼承人丁○○之遺產管理人，抗告人不服，提起抗告
    ，抗告意旨略以：被繼承人丁○○之繼承人即配偶與子女等
    雖均拋棄繼承，然是否尚有其他繼承人，並無詳細之繼承系
    統表或戶籍資料可稽，原審未詳查即逕予指定抗告人為遺產
    管理人，恐影響其他繼承人之權益；又被繼承人名下僅有車
    輛一部，並無任財產，應無選任遺產管理人之必要等語。
二、按繼承開始時，繼承人有無不明，而無親屬會議或親屬會議
    未於一個月內選定遺產管理人者，利害關係人得聲請法院選
    任遺產管理人，又被繼承人之所有繼承人均拋棄其繼承權者
    ，準用關於無人承認繼承之規定，民法第1177條、第1178條
    第2項、第1176條第6項定有明文。又按聲請法院選任遺產管
    理人，法院有裁量權，可依職權選任適當之管理人。而選任
    遺產管理人，首在考慮其適切性，即除管理遺產須公平外，
    應以對遺產遺債情況瞭解較深者為優先選任。又於繼承人均
    拋棄其繼承權之事件，多屬遺債大於遺產，而無遺產可歸屬
    國庫之情形，故為避免國家資源不必要之耗費，致損及全民
    利益，法院就此類事件指定被繼承人之遺產管理人時，應先
    審查被繼承人之繼承人或親屬中是否有適合之人可供選任，
    於確無其他適任之人時，始得指定國有財產局為遺產管理人
    ，以符合社會公平原則。
三、經查，相對人主張被繼承人丁○○生前尚滯欠稅款之事實，
    業據提出本院民事庭函、法務部行政執行署嘉義行政執行處
    函、欠稅總歸戶查詢資料等件為證，並經本院依職權調閱本
    院94年度繼字第106號拋棄繼承卷，又被繼承人丁○○於94
    年1月20日死亡，其配偶戊○○○及第一順位繼承人即子女
    、孫子女均已拋棄，第二順位繼承人吳振益（丁○○之父）
    、陳好（丁○○之母）、第四順位繼承人即祖父母均已死亡
    ，第三順位繼承人即吳振益夫妻之長子丙○○、次子陳有鐘
    、長女吳貴枝（民國27年12月7日死亡）、次女吳鐘子（民
    國24年5月15日死亡）三女黃吳明雪、四女謝吳明月（民國
    75年7月30日死亡）、五女吳明祝（民國37年9月11日死亡）
    、六女吳清梅等，除已死亡者外，均已拋棄繼承等情，有被
    繼承人丁○○之繼承系統表及戶籍謄本在卷可稽，並經本院
    調閱該拋棄繼承卷，及向嘉義市西區戶政事務所調閱被繼承
    人丁○○全戶戶籍及除戶資料查明無訛，堪信為真正，足認
    被繼承人丁○○之繼承人均已全部拋棄繼承無誤。次查，被
    繼承人丁○○其除名下有一部車牌號碼4RM-8388號（西元19
    88年份）裕隆汽車外，並無任何財產，且該車因未依規定辦
    理定期檢驗，於87年5月26日經交通部公路總局嘉義區監理
    所嘉義市監理站裁處「逾檢註銷」牌照，並已於同年7月17
    日繳還號牌二面、行照一枚，及尚積欠燃料使用稅等，此有
    本院自稅務電子閘門調閱之丁○○財產所得調件明細表、該
    監理站95年3月28日嘉監義一字第0950002684號函各1份可按
    ，而前揭汽車雖登記為丁○○名義，但該汽車係丁○○生前
    受僱之地下爆竹工廠老闆所有，僅借用丁○○名義登記，購
    車之資金由該老闆支付，車輛已由老闆留下，現不知去處，
    非屬丁○○所有等情，亦經證人戊○○○到庭證述在卷，可
    見被繼承丁○○並無遺留有任何積極財產屬實。雖被繼承人
    之配偶戊○○○在本院陳明其及其他繼承人無擔任被繼承人
    丁○○遺產管理人之意願等語，惟法院仍得依職權選任適當
    之人為被繼承人丁○○之遺產管理人，本院審酌戊○○○為
    被繼承人丁○○之配偶，原與丁○○共同生活，其對於被繼
    承人丁○○之財產狀況或債務應較其他繼承人或抗告人瞭解
    ，且被繼承人丁○○應屬遺債大於遺產，而無遺產可歸屬國
    庫或得由抗告人請求管理遺產之必要費用及報酬之情形，故
    為避免抗告人代管私人遺產之管理費用無法由被繼承人遺產
    歸墊，導致利用全民資源負擔個人私務之支出，不符社會公
    平原則，故仍應自被繼承人之繼承人或親屬中選任遺產管理
    人為宜，若被繼承人之繼承人等親屬無任遺產管理人之意願
    ，法院仍得依職權就適當之人選任為遺產管理人，是依前揭
    說明，本院認以選任戊○○○為被繼承人丁○○之遺產管理
    人為適當。原裁定指定抗告人為被繼承人丁○○之遺產管理
    人，尚有未洽，抗告意旨指摘原裁定不當，求予廢棄改判，
    為有理由，應予准許。
四、據上論結，本件抗告為有理由，爰裁定如主文。
中    華    民    國    95    年     5    月    11    日
                  家事法庭審判長法官    曾文欣
                                法官    柯月美
                                法官    李文輝
上正本係照原本作成。
如不服本裁定應於裁定送達後十日內，依非訟事件法第45條「非
以適用法規顯有錯誤為理由，不得再抗告」之規定向本院提出抗
告理由狀。
中    華    民    國    95    年     5    月    11    日
                               書記官   呂權芳


司法院資訊處製作；財團法人民間司法改革基金會備份。
